台灣桃園地方法院刑事判決　　　　　　　　　　九十一年度訴字第一三二一號
　　公　訴　人　台灣桃園地方法院檢察署檢察官
　　被　　　告　丁○○
右列被告因偽造文書等案件，經檢察官提起公訴（九十一年度偵緝字第三一八號），
本院判決如左：
    主      文
丁○○意圖為自己不法之所有，而侵占遺失物，處罰金佰元，如易服勞役以佰元
折算壹日。
    事      實
一、丁○○於民國九十年十一月二十九日晚間六時許（公訴人誤載為九十年八月十九
    日十三時二十分之後至同年月二十一日間之某時），在桃園縣蘆竹鄉大華村建國
    二十村三十號住處門邊之信箱取信時（公訴人誤載為桃園市某處），發現所持之
    一只未封緘信封袋內置有甲○○遺失之中國信託商業銀行信用卡一枚（卡號為0
    000000000000000號，甲○○係於九十年八月十九日下午一時二
    十分之後迄同年月二十二日此期間內之某時遺失該枚信用卡，嗣輾轉經人投入丁○○上址住處之信箱內），竟萌生為自己不法所有之意圖，將持有之該枚信用卡
    侵占入己。迨同年月三十日下午三時三十五分許，丁○○因涉嫌施用毒品案件（
    檢察官另案辦理）在桃園縣中壢市○○路○段六十巷五二弄十二號前為警查獲，
    警方當場自其身攜之皮夾內起出扣得該枚信用卡，始查知上情。
二、案經桃園縣政府警察局桃園分局報請台灣桃園地方法院檢察署檢察官偵查起訴。
    理      由
一、訊據被告丁○○，固坦承在其上址住處門邊之信箱取信時，發現所持之一只未封
    緘信封袋內置有甲○○所有之中國信託商業銀行信用卡一枚，遂持之嗣並將之收
    納入身攜之皮夾，至信封袋則予丟棄等情不諱，惟矢口否認侵占犯行，辯稱其係
    九十年十一月三十日近中午之際方取得該枚信用卡，因斯時甲○○家中無人，遂
    擬待毛某下班再親自登門送還，然是日下午有事欲出門，本打算置於屋內並請妻
    乙○○下班返家後代為取還，後去電詢問結果，經妻告以當日或須加班且囑其自
    行歸還，始將信用卡置於皮夾內攜同外出，原想回家時順道返還，不意在外途中
    為警查獲，其並無侵占該枚信用卡之意云云。但查：
（一）卡號0000000000000000號之中國信託商業銀行信用卡一枚屬
      甲○○所有，毛某係於九十年八月十九日下午一時二十分許使用該枚信用卡後
      ，迄同年月二十二日欲再度使用時即發覺已遺失等情，業據被害人甲○○於警
      詢、偵查及本院調查時，指述綦詳，且有聲明書、受理刑事案件報案三聯單等
      文件影本各一份在卷可憑，自是堪認被告持有之該枚信用卡係甲○○遺失而屬
      刑法第三百三十七條所稱之「遺失物」無訛。
（二）被告於警詢自承：九十年十一月二十九日晚上十八時許，在信箱拾獲中國信託
      信用卡等語（見偵字卷第六頁反面），偵查中亦供稱：（信用卡）我在我家信
      箱拿到的，時間是九十年十一月二十九日等語（見偵緝字卷第三二頁反面），
      佐以證人乙○○於本院調查時證稱：（被告是否有跟妳提到說有別人家的東西
      寄錯，寄到我們家來？）好像有：：：（什麼東西？）他說什麼卡，有說是甲○○的：：：（是不是信用卡？）是：：：（他是在什麼情況下跟妳講的？）
      在被抓之前當天還是前一天講的我忘記了：：：（他是怎麼跟妳講的？）就是
      晚上的時候，我下班回家了，他說寄錯了就拿給我看：：：他應該有拆開給我
      看，有看到信用卡：：：我叫他拿去還等語（見本院九十二年四月二十五日訊
      問筆錄），雖謂係「被抓之前當天還是前一天講的我忘記了」，然於晚間下班
      返家後既猶能見得該枚信用卡，顯見周女獲悉此事之時必在被告於九十年十一
      月三十日下午三時三十五分許為警查獲，信用卡並當場由警扣案之前一日晚間
      ，是此可徵被告於警詢、偵查中所稱係九十一年十月二十九日傍晚六時許取得
      該枚信用卡等語屬實，殊值採信，再者，乙○○於本院調查時猶證稱：（被告
      有沒有請妳幫他還信用卡？）沒有等語（見本院九十二年四月二十五日訊問筆
      錄），據此，要見被告辯稱其係於九十年十一月三十日近中午之際方取得該枚
      信用卡，本有意委請妻乙○○下代為歸還云云，胥屬子虛烏有之事，不能採信
      。
（三）查被害人與被告係毗鄰而居，二戶僅有一牆之隔，信箱均配置在門邊，此各情
      業據被告承明在卷（見偵緝字卷第三二頁反面，本院九十二年四月二十五日訊
      問筆錄）。次查，經本院當庭勘驗結果，扣案之信用卡係置於收存信用卡或金
      融卡之專用藍色塑膠套內，另證人即查獲被告之員警丙○○於本院調查時結證
      稱：我們在移送證物時，會按照證物的原樣移送過來，不會自己加裝套子，所
      以藍色的套子應該是同時扣案的等語（見本院九十二年六月六日訊問筆錄），
      可見查獲時，信用卡本已置於該藍色塑膠套內，又被告於本院審理時復供承：
      （不知名的人把信用卡丟在你的信箱，那信用卡除了放在信封內之外，另外有
      沒有再用其他東西包起來？）沒有等語（見本院九十三年四月七日審判筆錄）
      ，職是，取得時除信封袋之外，信用卡既未另用他物包裝，惟為警查獲扣案之
      際，該卡係已置入收存信用卡或金融卡之專用藍色塑膠套內，由此二情，則將
      卡轉置入藍色塑膠套內者究係何人，實已不言可喻，自非被告而莫屬。準此，
      茲被害人既為被告之隔鄰住戶，因之，倘確有返還信用卡之意，被告僅須移駕
      幾步即可行抵被害人之住處，不論係將信用卡連同包裝之信封袋逕擲入被害人
      住處門邊之信箱或親自登門返還，均可輕鬆遂意，再者，縱令取得信用卡之初
      ，被害人尚未下班返家，且被告係執意欲當面交還，然被告於九十年十月二十
      九日傍晚既已持有該枚信用卡，則自斯時後之是日晚間，被告得遇被害人已然
      在家之機會亦屬俯拾皆是，其猶能隨時擇機儘速面交歸還，殊無任何不可或不
      便之處，不寧唯是，設其無意兼程僅擬順道為之，依理，亦衹須保持原樣，將
      信用卡置於已有之包裝信封袋內隨身攜行即可，惟其不然，在妻乙○○囑其應
      歸還且可輕易如是辦理之情況下，不僅未從速為之，反係稽拖延宕，裹足不前
      ，尤有進者，更將原包裝該卡之信封袋丟棄而後刻意自覓並轉置入收存信用卡
      或金融卡之專用藍色塑膠套內再予隨身攜行，此核與為攜持使用己有信用卡之
      方式無異，是以細繹其特為此舉之由，無非在取便於攜帶使用之利，從而審此
      違常悖理之數情，若非其係已將該枚信用卡據為己有而無意歸還，諸此各狀何
      生？被告辯稱並無侵占該卡之意云云，顯為卸責之詞，委無足採。
（四）末查，公訴人因認被告尚有持該枚信卡於九十年八月二十一日及翌（二十二）
      日各盜刷一次之情事，指被告侵占該枚信用卡之時間係九十年八月十九日十三
      時二十分之後至同年月二十一日間之某時，地點則為桃園市某處，惟如後述，
      本件顯不能認定被告有盜刷信用卡之犯行，且被告於警詢及偵查中所承係九十
      一年十月二十九日傍晚六時許，在其住處信箱內發現而持有該枚信用卡等語，
      經核以證人乙○○之證述，猶可認係實情，是以公訴人所指被告之侵占時、地
      ，固屬有誤，第查，公訴人起訴之客體既為「被告係侵占甲○○所遺失，卡號
      為0000000000000000號之中國信託商業銀行信用卡一枚」，
      其範圍自屬具體而可特定，至犯行時、地之誤載於本件起訴範圍之具體及特定
      ，究不生影響，因之，本院認定之侵占時、地與公訴人所指雖見歧異，惟客體
      既屬一致，則本院審判之侵占犯行自仍在起訴範圍之內，應予敘明。綜述，本
      件事證已明，被告犯行洵堪認定，應依法論科。
二、核被告丁○○所為，係犯刑法第三百三十七條之侵占遺失物罪。爰審酌被告所侵
    占信用卡之本身價值微薄，端存於得刷卡消費之使用效益，惟被告取得之前，被
    害人早已掛失，此據被害人陳明在卷，是以被告侵占之該卡宛若廢卡，犯行所生
    之危害甚輕及其犯後態度等情狀，量處如主文所示之刑，並諭知易服勞役之折算
    標準。
三、刑法第三十八條第一項第三款所規定，因犯罪所得之物得沒收者，依同法條第三
    項前段規定，以屬於犯人者為限，始得沒收之。扣案中國商業銀行信用卡一枚屬
    被害人所有，被告僅因犯罪持有該枚信用卡，並不因之而取得所有權，則該枚信
    用卡既非屬被告所有，依法自不得諭知沒收，附此敘明。
四、公訴意旨另以：被告丁○○基於意圖為自己不法所有之概括犯意，於九十年八月
    二十一日二十三時二十一分許及翌日凌晨一時十七分許，在桃園市○○路二０二
    號之「華都公司」，持上開信用卡向特約商店售貨人員簽帳消費，致使各該售貨
    人員不疑有詐、陷於錯誤而任其消費，並在信用卡簽帳單連續偽造「甲○○」之
    署名，用以表示其為甲○○本人，並承認確有消費如簽帳單上所示金額之物品，
    而偽造各該簽帳單私文書，交由售貨人員，均足生損害於甲○○及「華都公司」
    ，計丁○○以此方法詐得財物共新台幣（下同）四萬零二百五十元，因認被告丁○○於此係涉犯刑法第二百十六條、第二百十條之行使偽造私文書及同法第三百
    三十九條第一項之詐欺取財等罪嫌云云，惟為被告丁○○堅詞否認，辯稱其並未
    盜刷該信用卡消費，至簽帳單二張則係連同信用卡置於未封緘信封袋內投入其上
    址住處信箱等語。查公訴人之認被告涉有此部分犯行，無非以：(1)被害人甲○○
    之指述。(2)被告於前揭時、地為警查獲時，警方除當場在被告之皮夾中扣得被害
    人遺失之信用卡外，並起出偽造之簽帳單二張。(3)卷存冒用明細表、聲明書、受
    理刑事案件報案三聯單各一張。(4)簽帳單上署名「甲○○」之筆跡，以肉眼觀察
    其筆法、線條，顯與被告所提供其親筆書寫之結婚證書及信函上之字跡，為同一
    人所寫，有結婚證書、書函影本各一張可證為其論據。經查：
（一）扣案信用卡及簽帳單二張雖係為警查獲時，由員警在被告之皮夾中起出，但本
      件簽帳單二張分別於九十年八月二十日及二十一日經人偽造並行使，惟被告則
      係遲至九十年十一月二十九日始持有該枚信用卡，業如前述，自已難認被告於
      持有之前即得盜刷該卡而有偽造簽帳單及行使以詐取財物之情事。
（二）本院於九十二年一月十四日調查時，命被告依本院指定之每一詞句當庭各書寫
      二十遍，嗣將該文件、被告所提供其親筆書寫之結婚證書及書函，與簽帳單二
      張等併送國防部憲兵司令部刑事鑑識中心鑑定，其鑑定結果為簽帳單上「甲○○」簽名字跡與前述被告當庭書寫之文字、結婚證書、信函上字跡個性、慣性
      及特徵均不相符，有該中心九十三年一月二十日（九三）宇鑑字第００一一九
      號鑑驗通知書一份存卷可憑。查該中心為專責鑑識機構，鑑識人員胥受有專業
      訓練，是以該中心之專業鑑識人員依循專業方式所為之鑑定，不論信度及精確
      度均較未受類似專業訓練之公訴人徒憑肉眼觀察為高，其鑑識結果自屬可採，
      據此，顯可認扣案之偽造簽帳單上「甲○○」之簽名並非被告所簽，再者，被
      害人甲○○之指述，冒用明細表、聲明書、受理刑事案件報案三聯單等證據，
      僅能證明被害人之信用卡確有遺失及遭人冒用持以消費之事實，尚無法據以證
      明被告有冒用被害人名義持其信用卡消費之犯行。
（三）持他人信用卡盜刷者於事後將信用卡連同盜刷偽造之簽帳單交還持卡人，俾使
      之知悉遭盜刷之情形，此種稍具良心犯罪者，究難確謂舉世皆無，是以猶未能
      執被告偶持偽造之簽帳單乙端即遽認縱非親簽惟其亦必有參與盜刷之事。
（四）綜上，本件顯無證據可證明被告有如公訴人所指之此部分犯行，然公訴人既認
      此與前述已起訴且經本院論罪之侵占遺失物犯行間，有牽連犯裁判上一罪之關
      係，爰不另為無罪之諭知。
據上論斷，應依刑事訴訟法第二百九十九條第一項前段，刑法第三百三十七條、第四
十二條第二項，罰金罰鍰提高標準條例第一條前段、第二條，判決如主文。
本案經檢察官崔秉君到庭執行職務。
中      華      民      國    九十三    年      四      月    二十一    日
                              台灣桃園地方法院刑事第十一庭
                                  審判長法  官  蔡榮澤
                                        法  官  吳麗英
                        法  官  邱蓮華
右正本證明與原本無異。
如不服本判決，應於判決送達後十日內向本院提出上訴狀( 應附繕本 )。
                                        書記官  何慧娟
中      華      民      國    九十三    年      四     月    二十八    日
附本件論罪科刑依據之法條：
刑法第三百三十七條
意圖為自己或第三人不法之所有，而侵占遺失物、漂流物或其他離本人所持有之物者
，處五百元以下罰金。
